臺灣板橋地方法院刑事判決　　　　　　　　　　　　　九十二年度易字第一六二號
　　公　訴　人　臺灣板橋地方法院檢察署檢察官
　　被　　　告　甲○○　男　四.
　　選任辯護人　曹依立律師
右列被告因妨害自由案件，經檢察官提起公訴（九十一年度偵字第一八六０六號），
本院判決如左：
    主  文
甲○○無罪。
    理  由
一、公訴意旨略以：被告甲○○與證人黃玉娟（涉犯妨害自由罪嫌，業經台灣板橋地
    方法院檢察署檢察官為不起訴處分）為夫妻關係，二人與告訴人乙○○為多年鄰
    居，雙方亦有新台幣（下同）三十萬元之投資債務糾紛。被告於民國九十一年八
    月九日十六時三十分許，偕同證人黃玉娟前往證人曹春梅位於台北縣中和市○○
    路二七三之一號十七樓之住處時，適逢告訴人攜帶其所有之「Ｋ白金水晶墜子」
    十五個、「Ｋ白金項鍊」兩條、「Ｋ白金藍寶石鑽墜」一件、「Ｋ白金紅寶石鑽
    戒」二只、「Ｋ白金藍寶石鑽戒」一只、「ＲＯＬＥＸ牌Ｋ黃對表」一只等金飾
    （下稱系爭金飾）前往前址向證人曹春梅推銷，被告竟意圖抵債，在未徵得告訴
    人明示同意之情形下，將前述金飾強行帶走，而以強暴妨害告訴人對前述金飾行
    使權利，因認被告所為，係犯刑法第三百零四條第一項之強制罪。
二、按犯罪事實應依證據認定之，無證據不得推定其犯罪事實；又不能證明被告犯罪
    者，應諭知無罪之判決，刑事訴訟法第一百五十四條、第三百零一條第一項分別
    定有明文。又刑事訴訟法所謂認定犯罪事實之證據，係指足以認定被告確有犯罪
    行為之積極證據而言，該項證據自須適合於被告犯罪事實之認定，始得採為斷罪
    資料。如未能發現相當證據或證據不足以證明，自不能以推測或擬制之方法以為
    裁判之基礎。而在訴訟上用以證明事實之證據，須於通常一般之人均不致於有所
    懷疑，而得確信其為真實之程度者，始得據以為有罪之認定，倘其證明尚未達到
    此一程度，而有合理之懷疑性存在，致使無從為有罪之確信時，即應為無罪之判
    決，最高法院著有二十九年上字第三一０五號、四十年台上字第八六號、七十六
    年台上字第四九八六號判例可資參照。次按刑法第三百零四條第一項稱「強暴」
    者，乃以實力不法加諸他人之謂，惟不以直接施諸於他人為必要，即間接施之於
    物體而影響於他人者，亦屬之，然仍以被告等不顧告訴人之勸阻，以強行設置大
    型路障之強暴方法，妨害他人通行權等情，始足認定被告等係以強暴方法加諸告
    訴人，若被告等於設置路障時，告訴人根本不在場，自不足構成強暴事由。最高
    法院八十六年度台非字第一二二號判決、五十七年度台上字二八七九號判例可資
    參照。
三、公訴人認為被告甲○○有前揭犯行，無非以「告訴人乙○○指訴歷歷，核證人曹
    春梅證述：當場沒有聽到雙方講起債務糾紛，甲○○看到首飾後說這些首飾他都
    要，事後再找乙○○算，之後即把首飾都拿起來，乙○○有聽到，但沒有當場表
    示好或不好，甲○○走出去後，乙○○還坐在桌邊，過一陣子才喔的一聲走出去
    了等情相符，足見乙○○當時對於甲○○以攜走並代為保管前述金飾之方式抵債
    一節並未當場明示同意。而被告位於台北縣中和市○○路二七一之四號十樓之住
    家與曹春梅家在同一社區大樓內，步行距離不過五分鐘，惟被告攜走前述金飾後
    卻未在家，致隨後趕到被告住處之乙○○夫妻、曹春梅等人於按電鈴後因未獲得
    回應而無法立即向被告索還前述金飾，業據證人曹春梅證述明確，而雙方對於代
    保管前述金飾以抵債一節並未立有字據、且金飾是翌日即同年八月十日始攜前述
    金飾至台北縣警察局中和分局接受偵訊、而非立即歸還等情，業據被告於警詢時
    自承，益證被告有妨害他人行使權利之故意，此外復有贓物領據一紙、金飾照片
    等附卷可參，被告所辯不足採信，其犯行堪予認定。」，為其主要論據。
四、訊據被告甲○○固不否認於九十一年八月九日下午四時三十分許，偕同其妻黃玉
    娟前往證人曹春梅位於台北縣中和市○○路二七三之一號十七樓住處，並攜走系
    爭金飾之事實不諱，惟堅決否認有何妨害自由之犯行，辯稱：乙○○夫妻於九十
    年九月間，向伊夫妻邀約投資帛硫打撈珊瑚之生意，伊出資二十四、五萬元，然
    打撈珊瑚工作並未進行，伊遲未分得紅利，亦無法將投資款項取回，然因與乙○
    ○夫妻係好朋友，且知悉其等經濟狀況拮据，所以未逼他們還錢；因曹春梅向伊
    妹購買房屋，當天伊前往曹春梅住處討論尾款及裝璜之事，抵達時才發現乙○○
    亦在場向曹春梅推銷系爭金飾，伊想起乙○○於九十一年二、三月間曾向黃玉娟
    提及其經濟狀況不佳，將來願以物品抵償債務，於是對乙○○說：「阿惠，這些
    東西我先拿起來，到時候再跟你算。」等語，接著我要去接小孩放學，於是先離
    開，乙○○當時只回應「喔」一聲，未為任何反對之表示，亦未阻止伊離開，伊
    先將系爭金飾放回家裡擺置，再去接小孩回家，回家後聽黃玉娟說乙○○之先生
    很不高興，伊從未實施暴力妨害乙○○行使權利等語。經查，證人黃玉娟到庭證
    稱：「當天我到曹春梅住處討論購屋之事，事先不知道乙○○在那裡，我與乙○
    ○原本是好朋友，當時乙○○帶了一些金飾給曹春梅看，後來我先生把金飾拿走
    ，乙○○並沒有說什麼，我先生從桌上把金飾拿走，拿走時向乙○○表示這些金
    飾我都要，再跟你們算。我想他們平時就經常這樣兜售東西，這樣算很正常，我
    先生因為急著接小孩，拿了東西就走了，乙○○也未表示不同意，我後來跟曹春
    梅下樓，在電梯裡遇到乙○○夫妻，他先生當時很生氣，表示要曹春梅負責，還
    一直大聲斥責我們，並且表示不承認欠我們債務，我覺得他很不講理，不理他就
    走開了。」等語（見本院九十二年一月二十二日訊問筆錄）。又證人曹春梅亦到
    庭證稱：「乙○○先前將金飾寄放在我家，當天他來我家問看得如何，不久被告
    夫婦過來討論買房子的事，當時金飾大家輪流在看，被告看到，就表示這些東西
    我都要了，以後再跟乙○○夫妻算，然後跟我點頭表示要離開，乙○○坐在桌邊
    ，只是應了一聲『喔』，並未起身或為反對的意思，我還送被告到門口，我問乙
    ○○說其中的墜子不是要賣我嗎？她也只是『喔』一聲就走了，後來我和黃玉娟
    一起下樓，在電梯遇到乙○○夫妻，她先生很生氣，一直罵我們，我覺得很奇怪
    ，跟他說乙○○在我家都沒有反對，後來電梯下樓以後，黃玉娟跟乙○○說不是
    要給我們抵債，但乙○○的先生不承認，黃玉娟就憤而離去。」等語（見本院九
    十二年一月二十二日訊問筆錄），互核被告與證人黃玉娟、曹春梅前開證述之情
    節相符，被告所辯尚有所據，應非虛詞。至於告訴人乙○○雖指稱其財物遭被告
    「搶奪」云云，然其指訴與證人黃玉娟、曹春梅證述之情節均不符，而檢察官及
    本院先後傳喚告訴人乙○○，告訴人均未到庭接受訊問（被告及證人黃玉娟、曹
    春梅均陳述告訴人之房屋遭查封後已搬家，現去向不明），被告無法透過詰問或
    訊問程序之實施以保障其訴訟權利，是告訴人於警訊時片面之指訴，自難遽而採
    信，是被告辯稱其向告訴人表示以系爭金飾抵償債務，告訴人僅「喔」一聲，並
    未起身表示反對或加以阻止之情，堪以認定。
五、本件公訴人認為「甲○○竟意圖抵債，在未徵得乙○○明示同意之情形下，將前
    述金飾強行帶走，而以強暴妨害乙○○對前述金飾行使權利。」（見起訴書犯罪
    事實欄），惟被告如何將金飾「強行」帶走、如何施「強暴」妨害告訴人行使權
    利，並未詳述其犯罪行為，亦未提示相當之證據資料，何以認定被告以強暴妨害
    人行使權利？公訴人另認為「右揭事實，業據告訴人乙○○指訴歷歷，核與證人
    曹春梅證述之：當場沒有聽到雙方講起債務糾紛，甲○○看到首飾後說這些首飾
    他都要，事後再找乙○○算，之後即把首飾都拿起來，乙○○有聽到，但沒有當
    場表示好或不好，甲○○走出去後，乙○○還坐在桌邊，過一陣子才喔的一聲走
    出去了等情相符，足見乙○○當時對於甲○○以攜走並代為保管前述金飾之方式
    抵債一節並未當場明示同意。」（見起訴書證據並所犯法條欄），似認為被告未
    得告訴人明示同意攜走金飾，即係強行帶走，以強暴妨害告訴人行使權利。惟意
    思表示包括明示及默示（按：民法第一百五十三條第一項規定：「當事人雙方互
    相表示意思一致者，無論其為明示或默示，契約即為成立。」），何以被告未徵
    得告訴人「明示」同意，即使已得「默示」同意，仍係以強暴妨害告訴人行使權
    利？按刑法第三百零四條以「以強暴、脅迫使人行無義務之事或妨害人行使權利
    者」為其構成要件，故行為人須先有強暴、脅迫之行為，被害人之意思決定或意
    思活動因此受到制壓或剝奪，即以強暴、脅迫為手段，強制為其結果。所謂強暴
    指施用暴力，予他人現在之惡害，形成對於他人之強制作用或逼迫作用，而能妨
    害或制壓他人之意思決定或意思活動，以遂行犯罪目的〔參見林山田先生著，刑
    法各罪論上冊，修訂三版，第一百三十一頁以下〕。從而，刑法第三百零四條規
    定之強制罪，固不須以被害人之自由完全受其壓制為必要，然亦以其強暴、脅迫
    手段足以妨害他人行使權利，或足使他人行無義務之事為要件（最高法院二十八
    年上字第三六五０號判例參照）。本件姑不論告訴人聽見被告表示以系爭金飾抵
    償債務，僅為「喔」一聲之反應，究係默示同意或單純沈默，其聽聞被告告知將
    取走金飾抵償債務之事，仍坐在椅子上，未為任何反對表示或阻止行為，嗣後證
    人曹春梅詢問「該等金飾不是要賣給我嗎？」，才又喔一聲逕自離開，業據證人
    曹春梅到庭證述明確，已如前述，衡諸被告向告訴人告知抵償債務之事，並自桌
    上收取金飾，再向證人曹春梅表示將接小孩回家將先行離開等語，事後證人曹春
    梅詢問何以金飾讓被告帶走，被告始外出追趕被告，其間容有些許時間，並無猝
    不及防之情事，然告訴人在此段時間內均未為任何反對表示或阻止行為，被告自
    未對告訴人之反對阻止進行反制舉措，難認被告有施以強暴行為，及告訴人之意
    思決定或意思活動遭受壓制或剝奪之情事。縱使告訴人事後反悔，亦無法認為被
    告有前述強暴行為，公訴人僅以被告未徵得告訴人明示同意而取走金飾，即認為
    被告以強暴妨害告訴人行使權利云云，殊嫌速斷，尚有誤會。
六、綜上所述，公訴人所述犯罪事實及所憑證據，既無從認定被告有何強暴、脅迫行
    為，自難謂與前揭起訴之強制罪構成要件相符，尚難證明被告確有前揭犯行，此
    外，復查無其他積極證據足資證明被告有公訴意旨所指之強制罪犯行，自難以推
    測或擬制之方法，遽入人罪，本件既不能證明被告犯罪，自應諭知其無罪之判決
    。
據上論斷，應依刑事訴訟法第三百零一條第一項，判決如主文。
本案經檢察官鄧媛到庭執行職務
中      華      民      國    九十一    年      一      月     三十     日
                              臺灣板橋地方法院刑事第五庭
                                  法  官  侯  志  融
右正本證明與原本無異
如不服本判決應於判決送達後十日內向本院提出上訴狀
                                  書記官  吳  進  安
中      華      民      國    九十一    年      一月     三十     日
